【裁判字號】    97,訴,2675
【裁判日期】    980105
【裁判案由】    常業重利
【裁判全文】
臺灣彰化地方法院刑事判決              97年度訴字第2675號
公  訴  人  臺灣彰化地方法院檢察署檢察官
被      告  乙○○
                      1號
上列被告因常業重利案件，經檢察官提起公訴（97年度偵字第42
22、4739號），本院判決如下：
    主    文
乙○○犯常業重利罪，處有期徒刑捌月，減為有期徒刑肆月，如
易科罰金，以新臺幣玖佰元即銀元參佰元折算壹日。扣案之記帳
簿壹本及空白本票壹本，均沒收。
    事    實
一、乙○○基於收取與原本顯不相當之重利資以營生之犯意，乘
    如附表所示借款人陷於急需款項使用之急迫、輕率狀態，於
    附表一、二、三所示之時間、地點，貸與甲○○、丁○○、
    丙○○如附表所示之借款金額，並約定如附表一、二、三所
    示與借款本金顯不相當之重利，借款人於借款時除預扣第一
    期利息外，並應簽立本票或支票作為借款之擔保，乙○○藉
    此收取與原本顯不相當之重利，並資以營生。嗣於民國97
    年4月24日下午2時50分許，在彰化縣彰化市○○里○○○街
    209巷6弄1號乙○○住處，為警持搜索票搜索，並扣得其所
    有供重利營業用記帳簿1本、空白本票1本，及其經營重利業
    務而取得由甲○○開立之本票3張及身分證影本1張、丙○○
    開立之本票3張及身分證1張、丁○○開立之本票1張、支票2
    張及行車執照1張。
二、案經彰化縣警察局移送臺灣彰化地方法院檢察署檢察官偵查
    起訴。
    理    由
壹、程序部分：
    因現行刑事訴訟法為保障被告之反對詰問權，排除具有虛偽
    危險性之傳聞證據，以求實體真實之發見，於該法第159條
    第1項明定被告以外之人於審判外之言詞或書面陳述，除法
    律有規定者外，不得作為證據。又被告以外之人於審判外之
    陳述，雖不符前4條之規定（即刑事訴訟法第159條之1至同
    條之4），而經當事人於審判程序同意作為證據，法院審酌
    該言詞陳述或書面陳述作成時之情況，認為適當者，亦得為
    證據；當事人、代理人或辯護人於法院調查證據時，知有第
    159條第1項不得為證據之情形，而未於言詞辯論終結前聲明
    異議者，視為有前項之同意，刑事訴訟法第159條之5定有明
    文。本件公訴人、被告乙○○於言詞辯論終結前，就本件判
    決基礎之下列各項供述證據之證據能力並不爭執，且並未主
    張有刑事訴訟法第159條第1項不得為證據之情形，應認已同
    意各該證據資料均得作為證據，且經本院審酌後，認無不適
    當之情形，則各該供述證據均有證據能力。至於本件判決基
    礎之下列各項非供述證據部分 (即扣案之記帳簿1本、空白
    本票1本、由甲○○開立之本票3張及身分證影本1張、由丙○○開立之本票3張及身分證1張、由丁○○開立之本票1張
    、支票2張及行車執照1張等)，公訴人、被告於言詞辯論終
    結前對於下列為判決基礎之非供述證據，並未陳明其取得程
    序有不合法之情形，其等對於下列各項非供述證據之證據能
    力亦無爭執，本院亦未發現下列各項非供述證據有以非法方
    式取得之情形，是下列各項非供述證據應係以合法程序取得
    ，亦均有證據能力，合先敘明。
貳、實體部分：
一、事實認定部分：
    訊據被告對於貸款與被害人丙○○、丁○○如附表二、三所
    示款項並收取重利之事實坦承不諱，惟矢口否認有向被害人
    甲○○收取重利之事實，辯稱：其貸款與甲○○，並未約定
    利息云云。經查：
(一)、被告坦承貸款與被害人丙○○、丁○○並收取重利部分之自
    白，核與證人即被害人丙○○、丁○○於警詢及檢察官訊問
    時證述情節相符，並有扣案記帳簿1本、空白本票1本、由丙○○開立之本票3張及身分證1張、由丁○○開立之本票1張
    、支票2張及行車執照1張可資佐證，足證被告此部分之自白
    屬實。
(二)、被告前揭貸款與被害人甲○○並收取重利之事實，業據證人
    即被害人甲○○於警詢、檢察官訊問、本院審理時證述在案
    ，依證人甲○○於本院審理時所證稱：「 (問：向被告借款
    的前後明細？)第一次是92年間，最後一次是93年近年底時
    ，總共拿本金次數約5次，每次借款本金的金額，最低額是
    10 萬元，最高額20萬元，一開始借款是用支票當擔保，全
    部借款的本金共60-70幾萬元，每次借款金額都是大部分是
    10萬元最高20萬元。」、「是先預扣第一期的利息，所以每
    借款10萬元，拿85000元的本金。」、「我原來是彰化縣警
    局外事課員警，94-95年留職停薪，與被告開始金錢往來時
    是在外事課任職期間，剛開始被告不知道我是警察，我是看
    路邊廣告的布條，打電話給被告借錢，才認識被告，借錢60
    幾萬當時被告不知道我的身分．．．．」、「68萬8千元是
    我向被告借的本金部分。」、「正確金額我忘記了，我陸陸
    續續借了很多次，當中我有還過錢。」、「實際上借的本金
    大約60幾萬元，我期間陸續有還過錢給乙○○」等語，及依
    證人甲○○於警詢及檢察官訊問時明確證稱有於如附表一編
    號1所示之時、地向被告借用款項並支付重利等情，再對照
    被告於本院審理時所供稱：「我有借錢給甲○○60-70萬元
    ，我沒有算利息，二次我在甲○○家中永祥街交錢給甲○○
    ，其他都是在鹿港鎮的麥當勞對面交錢給甲○○，至於是第
    幾次去甲○○家我不清楚。甲○○邀我一起玩股票，是指另
    外一筆款項，不是上開我借錢給甲○○的60-70萬元，甲○○跟我借錢玩股票時，沒有跟我約定利息，但是說如果賺錢
    會有好處給我。」、「甲○○借錢的時候本票、支票一起拿
    來給我，本票部分是開1倍的金額，支票部分應該是甲○○
    的票。」等語觀之，被告應有於如附表一所示時、地貸與如
    附表一所示款項與被害人甲○○之事實，茲有疑問者，係被
    告有無自被害人甲○○收取重利？
(三)、被告與被害人甲○○於如附表一所示借貸關係發生前，彼此
    間並無朋友間之情誼存在，且扣案載有被告與丙○○借款往
    來之記帳簿1本亦載明被告與甲○○往來之紀錄，被告於本
    院審理時亦自承：「甲○○借錢的時候本票、支票一起拿來
    給我，本票部分是開1倍的金額，支票部分應該是甲○○。
    」等語，顯見被告係以對待一般重利借款人之方式，記錄其
    與甲○○間之往來，並以相同之方式自甲○○取得支票及本
    票之擔保，難認被告有給予甲○○免利息優惠之動機，是被
    害人甲○○所證其支付重利向被告借款之情節，應屬可信，
    被告所辯上情與其歷來作法及利害關係不合，其上開辯解無
    非卸責之詞，不足採信。
(四)、綜上所述，被告前揭犯行，事證均已臻明確，其犯行洵堪認
    定。
二、新舊法比較之說明：
    被告行為後，刑法部分條文業於94年2月2日修正公布，並自
    95年7月1日起施行，本次刑法修正之比較新舊法，應就罪刑
    有關之共犯、未遂犯、想像競合犯、牽連犯、連續犯、結合
    犯，以及累犯加重、自首減輕暨其他法定加減原因（如身分
    加減）與加減例等一切情形，本於統一性及整體性原則，綜
    其全部罪刑之結果而為比較，最高法院95年度第8次刑庭會
    議決議可資參照。又因各該規定皆涉及犯罪之態樣、階段、
    罪數、法定刑得或應否加、減暨加減之幅度，影響及法定刑
    或處斷刑之範圍，各該罪刑規定須經綜合考量整體適用後，
    方能據以限定法定刑或處斷刑之範圍，於該範圍內為一定刑
    之宣告，是宣告刑雖屬單一之結論，實係經綜合考量整體適
    用各相關罪刑規定之所得，宣告刑所據以決定之各相關罪刑
    規定，如具有適用上之「依附及相互關聯」之特性，須同其
    新舊法之適用，最高法院96年度臺上字第7542號刑事裁判意
    旨亦揭示甚詳。適用有利於行為人之法律處斷時，應就罪刑
    有關之一切情形，比較其全部之結果，而為整個之適用，不
    能割裂而分別適用有利之條文，但此所謂不能割裂適用，係
    指與罪刑有關之本刑而言，並不包括易刑處分在內，換言之
    ，倘所處之主刑，有諭知易科罰金或罰金易服勞役之情形時
    ，關於易科罰金、易服勞役部分，應分別為新舊法有利不利
    之比較，依刑法第2條第1項從舊從輕原則定其易刑之折算標
    準，最高法院96年度臺上字第6956號刑事裁判意旨亦已敘明
    。茲本案有關之下列法律規定，有所修正，其適用之說明如
    下：
(一)、應整體適用部分：
１、修正後刑法雖已刪除原第345 條常業重利罪之規定，刑法修
    正施行前，當時常業重利罪之法定本刑為5 年以下有期徒刑
    ，得併科3 千元以下罰金，刑法修正後，因該規定條文已經
    刪除，如有該當於修正前之常業重利犯行，即應分論併罰。
    準此以論，若將被告等於刑法修正條文施行前之多次之重利
    行為，合併計算其法定最高本刑，顯然較原常業犯之最高刑
    度為重，依刑法第2 條第1 項之規定比較結果，應適用較輕
    之修正前刑法第345 條而論以常業重利罪。
２、修正前刑法第345條法定刑為罰金部分：
、修正後刑法第33條第5款規定「罰金：新臺幣一千元以上，
    以百元計算之。」，與修正前刑法第33條第5款規定「罰金
    ：一元以上。」不同。比較新舊法結果，以舊法較有利於行
    為人，認應依刑法第2條第1項前段規定，適用行為時之法律
    即修正前刑法第33條第5款規定決定其罰金部分之法定刑。
、法定刑為罰金之提高標準之新舊法適用：
    被告行為後，刑法施行法增訂第1條之1，於95年6月14日公
    布，並於同年7月1日施行；考其立法理由，係為因應94年2
    月2日修正公布、95年7月1日施行之刑法施行後，依刑法總
    則第33條第5款規定，罰金貨幣單位已改為新臺幣，是以分
    則編各罪所定罰金之貨幣單位，自應配合上開規定修正，為
    使罰金數額趨於一致，避免衍生新舊法比較適用問題，以緩
    和實務適用法律之衝擊，於不變動罰金數額之前提下，而為
    制定，換言之，刑法施行法第1條之1係在替代罰金罰鍰提高
    標準條例部分條文，與適用罰金罰鍰提高標準條例之結果相
    同，對於被告而言並不發生有利或不利之問題，僅係將貨幣
    單位由銀元改為新臺幣，並非法律變更刑度之條文，當無須
    就新舊法比較適用（臺灣高等法院暨所屬法院95年法律座談
    會刑事類提案第16至19號研討結果可資參照）。因此部分，
    係與罪刑有關之本刑罰金部分，有適用上之「依附及相互關
    聯」之特性，茲經綜合比較後，既認應適用行為時之法律即
    修正前刑法第33條第5款規定決定其罰金部分之法定刑，已
    如前述，此部分之罰金之提高標準，自應適用罰金罰鍰提高
    標準條例第1條前段之規定。
３、被告行為後，刑法關於第38條沒收之規定亦有修正。即修正
    前刑法第38條規定「左列之物沒收之：一、違禁物。二、供
    犯罪所用或犯罪預備之物。三、因犯罪所得之物。前項第一
    款之物，不問屬於犯人與否，沒收之。第一項第二款、第三
    款之物，以屬於犯人者為限，得沒收之。但有特別規定者，
    依其規定」；修正後刑法第38條規定：「下列之物沒收之一
    、違禁物。二、供犯罪所用或犯罪預備之物。三、因犯罪所
    生或所得之物。前項第一款之物，不問屬於犯罪行為人與否
    ，沒收之。第一項第二款、第三款之物，以屬於犯罪行為人
    者為限，得沒收之。但有特別規定者，依其規定」，核從刑
    應依附於主刑，有關被告所犯上開罪刑之主刑，與主刑有關
    之連續犯、牽連犯等事由，均適用修正前之刑法相關規定，
    有關從刑之沒收規定，自亦應從屬適用修正前刑法第38條之
    規定。
(二)、不必整體適用部分：
    刑法第41條第1項規定：
    修正前刑法第41條第1項前段規定：「犯最重本刑為五年以
    下有期徒刑以下之刑之罪，而受六個月以下有期徒刑或拘役
    之宣告，因身體、教育、職業、家庭之關係或其他正當事
    由，執行顯有困難者，得以一元以上三元以下（按指銀元
    ）折算一日，易科罰金。」，又被告行為時之易科罰金折
    算標準，修正前罰金罰鍰提高標準條例第2條前段（現已刪
    除）規定，就其原定數額提高為100倍折算1日，則本件被告
    行為時之易科罰金折算標準，應以銀元300元折算1日，經折
    算為新臺幣後，應以新臺幣900元折算為1日。惟修正後之刑
    法第41條第1項前段則規定：「犯最重本刑為五年以下有期
    徒刑以下之刑之罪，而受六個月以下有期徒刑或拘役之宣告
    者，得以新臺幣一千元、二千元或三千元折算一日，易科罰
    金。」比較修正前後之易科罰金折算標準，以95年7月1日修
    正公布施行前之規定，較有利於行為人，則應依刑法第2條
    第1項前段，適用修正前刑法第41條第1項前段及刪除前罰金
    罰鍰提高標準條例第2條規定，定其折算標準。因此部分為
    易刑處分，參照上開說明，不在整體適用之範圍，併此敘明
    。
三、本案之論罪科刑：
    按修正前刑法第345條規定之常業重利罪，係指以刑法第34
    4條之重利罪為常業者，而依刑法第344條規定，重利罪乃以
    乘他人急迫、輕率或無經驗貸以金錢或其他物品，而取得與
    原本顯不相當之重利為其構成要件，所謂急迫，係指緊急迫
    切需要金錢或其他物品以運用而言。徵諸常情，若非迫於急
    需，告貸無門，殆無向私人借款，而背負重利債務之必要，
    且被告等乘他人急迫，而以附表所示之利率收取利息，已高
    於法定利率甚多，足認與原本顯不相當之重利，要屬無疑。
    另被告修正刑法施行前，所為反覆多次之重利行為，衡其貸
    放之次數多次、期間亦歷經2年以上，顯認其有恃經營重利
    以維生甚明。核被告所為，係犯修正前刑法第345條之常業
    重利罪。至被告如附表一編號2所示部分之犯行雖未經檢察
    官起訴，惟與起訴之部分犯行，有常業犯之實質上一罪之關
    係，為起訴效力所及，本院自得一併審理，併此敘明。爰審
    酌被告為貪圖重利，竟利用他人急迫用錢之際，以高利貸予
    現款，固使借款人得以暫時獲得現款籌用，然因此背負高額
    利息，於渠等缺錢孔急之情形下，如何支應龐大之利息，且
    累計利息過久仍未及償付本金，則所支付之利息將超過本金
    金額，無異雪上加霜，且借款人於背負龐大金錢債務壓力之
    下，極易導致借款人因受債務壓迫鋌而走險，衍生額外之家
    庭、社會問題，惟念及被害人等雖有急迫情事，然仍係出於
    被害人等之意願而為之，被告重利犯罪手段尚無重大暴力之
    情事，及被告犯罪之動機、智識程度、手段、所生危害等一
    切情狀，量處如主文所示之刑，以示懲儆。被告行為後，中
    華民國九十六年罪犯減刑條例於96年7月4日公布，於同年月
    16日施行，查被告本件犯行係在96年4月24日以前，且非中
    華民國九十六年罪犯減刑條例第3條所示不得減刑之罪，爰
    依中華民國九十六年罪犯減刑條例第2條第1項第3款，減其
    刑期二分之一，並依中華民國96年罪犯減刑條例第9條之規
    定，依法諭知其易科罰金之折算標準。扣案之記帳簿1本、
    空白本票1本為被告所有，業據被告供承在卷，其中帳簿部
    分已記載被害人甲○○、丙○○與被告借款往來之紀錄，而
    扣案之空白本票1本可供借款人簽發供借款擔保之用，復據
    被告供承在卷，皆為被告所有供重利犯罪所用之物，爰依法
    宣告沒收。至其餘由被害人甲○○開立之本票3張及身分證
    影本1張、被害人丙○○開立之本票3張及身分證1張、被害
    人丁○○開立之本票1張、支票2張及行車執照1張，係分別
    屬於被害人簽發之字據、個人證件，被害人除得隨時請求返
    還不適於為擔保標的之個人證件外，並得於債務消滅時，請
    求返還屬於字據之票據，故此部分物品並非終局屬於被告所
    有，自不應宣告沒收。
據上論斷，依刑事訴訟法第299條第1項前段，刑法第2條第1項前
段、(修正刪除前)刑法第345條、（修正前）第41條第1項前段、
(修正前)第38條第1項第2款，罰金罰鍰提高標準條例第1條前段
、( 刪除前)第2條，現行法規所定貨幣單位折算新臺幣條例第2
條，中華民國96年罪犯減刑條例第2條第1項第3款、第7條、第9
條，判決如主文。
本案經檢察官紀雅惠到庭執行職務。
中    華    民    國    98    年    1     月    5     日
                刑事第二庭  審判長  法  官  石  馨  文
                                    法  官  黃  齡  玉
                                    法  官  羅  永  安
以上正本證明與原本無異。
如不服本判決應於收受判決後10日內向本院提出上訴書狀，並應
敘述具體理由；其未敘述上訴理由者，應於上訴期間屆滿後20日
內向本院補提理由書（均須按他造當事人之人數附繕本）「切勿
逕送上級法院」。
告訴人或被害人對於判決如有不服具備理由請求檢察官上訴者，
其上訴期間之計算係以檢察官收受判決正本之日期為準。
中    華    民    國    98    年    1     月    5     日
                                    書記官  魏  嘉  信
附表一：
~F0 ~T40
  ┌─┬───┬────┬─────┬─────┬──────┐
  │編│被害人│借款時間│借款地點  │約定之借款│借款利息    │
  │號│      │（民國）│          │本金（新臺│            │
  │  │      │        │          │幣）      │            │
  ├─┼───┼────┼─────┼─────┼──────┤
  │ 1│甲○○│92年3月 │彰化縣彰化│10萬元    │每10天為1期 │
  │  │      │31日    │市○○路與│          │，每期利息  │
  │  │      │        │中華西路交│          │1萬5,000元，│
  │  │      │        │岔路口之西│          │並預扣第1期 │
  │  │      │        │門加油站  │          │之利息      │
  │  │      │        │          │          │            │
  ├─┼───┼────┼─────┼─────┼──────┤
  │2 │甲○○│92年間3 │其中2次在 │其中2次各 │每10天為1期 │
  │  │      │月31日月│彰化縣鹿港│為20萬元，│，每期每10萬│
  │  │      │以後某日│鎮永7號6樓│其餘2次各 │元利息1萬5, │
  │  │      │起至93年│甲○○當時│為10萬元  │000 元，並預│
  │  │      │12 月間 │住處、其餘│          │扣第1期之利 │
  │  │      │某日止共│2次在彰化 │          │息          │
  │  │      │4次     │縣鹿港鎮內│          │            │
  │  │      │        │麥當勞餐廳│          │            │
  │  │      │        │對面      │          │            │
  └─┴───┴────┴─────┴─────┴──────┘
   附表二：
   ~F0 ~T40
  ┌─┬───┬────┬─────┬─────┬──────┐
  │編│被害人│借款時間│借款地點  │約定之借款│借款利息    │
  │號│      │（民國）│          │本金（新臺│            │
  │  │      │        │          │幣）      │            │
  ├─┼───┼────┼─────┼─────┼──────┤
  │ 1│丁○○│92年11月│臺中縣烏日│10萬元    │每10天為1期 │
  │  │      │7日     │鄉北里村太│          │，每期利息1 │
  │  │      │        │明路388號 │          │萬5,000元， │
  │  │      │        │          │          │並預扣第1期 │
  │  │      │        │          │          │之利息      │
  │  │      │        │          │          │            │
  └─┴───┴────┴─────┴─────┴──────┘
   附表三：
   ~F0 ~T40
  ┌─┬───┬────┬─────┬─────┬──────┐
  │編│被害人│借款時間│借款地點  │約定之借款│借款利息    │
  │號│      │（民國）│          │本金（新臺│            │
  │  │      │        │          │幣）      │            │
  ├─┼───┼────┼─────┼─────┼──────┤
  │1 │丙○○│94年9月 │南投縣中興│6萬元     │每月為1期， │
  │  │      │間某日  │新村某處  │          │每期利息7,20│
  │  │      │        │          │          │0元，並預扣 │
  │  │      │        │          │          │第1期之利息 │
  │  │      │        │          │          │            │
  ├─┼───┼────┼─────┼─────┼──────┤
  │2 │丙○○│94年9月8│彰化市金馬│6萬元     │每月為1期， │
  │  │      │日      │路某加油站│          │每期利息6,00│
  │  │      │        │旁        │          │0元，並預扣 │
  │  │      │        │          │          │第1期之利息 │
  │  │      │        │          │          │            │
  ├─┼───┼────┼─────┼─────┼──────┤
  │3 │丙○○│95年1月4│彰化市金馬│8萬元     │每月為1期， │
  │  │      │日      │路某加油站│          │每期利息8,00│
  │  │      │        │旁        │          │0元，並預扣 │
  │  │      │        │          │          │第1期之利息 │
  │  │      │        │          │          │            │
  └─┴───┴────┴─────┴─────┴──────┘


司法院資訊處製作；財團法人民間司法改革基金會備份。
